ACORDAO-COMPLETO-2468514

ACÓRDÃO 13383/2021 ATA 32/2021 - PRIMEIRA CÂMARA

VISTOS, relatados e discutidos estes autos de Tomada de Contas Especial  instaurada pelo Conselho Regional de Odontologia de Minas Gerais (CRO/MG) , em desfavor dos Srs. Luciano Elói Santos, ex-Presidente do órgão, em razão de irregularidades verificadas nos procedimentos de aquisição de materiais e prestação de serviços, no exercício de 2016;
ACORDAM os Ministros do Tribunal de Contas da União, reunidos em sessão da Primeira Câmara, em:
9.1. julgar irregulares as contas do Sr. Luciano Elói Santos, com fundamento nos arts. 1º, inciso I, 16, inciso III, alínea "b", 19, parágrafo único, e 23, inciso III, da Lei 8.443/1992;	
9.2. aplicar ao Sr. Luciano Elói Santos a multa prevista no art. 58, incisos I e II, da Lei 8.443/92, c/c art. 268, incisos I e II, do Regimento Interno, no valor de R$ 20.000,00 (vinte mil reais) , fixando-lhe o prazo de quinze dias, a contar da notificação, para comprovar, perante este Tribunal, nos termos do art. 214, inciso III, alínea "a", do Regimento Interno, o recolhimento da referida quantia ao Tesouro Nacional, atualizada monetariamente desde a data do presente Acórdão até a data do efetivo recolhimento, se for paga após o vencimento, na forma da legislação em vigor;
9.3. autorizar, desde logo, a cobrança judicial da dívida, caso não atendida a notificação, na forma do disposto no art. 28, inciso II, da Lei 8.443/1992; e
9.4. enviar cópia deste Acórdão ao Conselho Regional de Odontologia de Minas Gerais para ciência.

Processo de TCE instaurado pela Comissão de Tomada de Contas Especial do Conselho Regional de Odontologia de Minas Gerais (CRO/MG), em razão de irregularidades verificadas nos procedimentos de aquisição de materiais e prestação de serviços, no exercício de 2016.

Primeira Câmara

Conselho Regional de Odontologia de Minas Gerais (CRO/MG).

3. Responsável: Luciano Elói Santos, ex-Presidente (CPF XXX.777.516-XX).

13.1. Ministros presentes: Walton Alencar Rodrigues (Presidente), Benjamin Zymler, Vital do Rêgo e Jorge Oliveira.
13.2. Ministro-Substituto presente: Augusto Sherman Cavalcanti (Relator).

ACORDAO-COMPLETO-2541843

Acórdão de Relação 4028/2022 - Primeira Câmara

Acórdão de Relação

ACORDAO-COMPLETO-2533309

Acórdão 2436/2022 - Primeira Câmara

AUGUSTO SHERMAN

Adoto, como relatório, a instrução elaborada pela SecexTCE, que foi endossada pelo corpo diretivo da unidade e pelo MP/TCU (peças 83/86) .
"Cuidam os autos de TCE instaurada pela Comissão de Tomada de Contas Especial do Conselho Regional de Odontologia de Minas Gerais (CRO/MG) , em desfavor dos Senhores Luciano Elói Santos (CPF: XXX.777.516-XX) , ex-Presidente do órgão, Dayson Honório Martins (CPF: XXX.833.676-XX) , ex-Coordenador Administrativo, e Willian Guimarães Madeira (CPF: XXX.896.776-XX) , ex-Tesoureiro, em razão de irregularidades verificadas nos procedimentos de aquisição de materiais e prestação de serviços, no exercício de 2016.      
HISTÓRICO
2.	Conforme consta dos autos (peça 1, p. 1) , a comissão de TCE foi criada em atendimento à decisão tomada pela Assembleia Geral Extraordinária da autarquia, oportunidade em que as contas do exercício de 2016 foram consideradas reprovadas, tendo por fundamento o relatório 1/2017 (peça 5) .
2.1	Os trabalhos da comissão, a princípio, abarcariam todos os atos da gestão de 2016. Contudo, verificou-se à época que o TCU estava realizando auditoria na entidade, em função de denúncias recebidas que versavam sobre possíveis irregularidades na gestão do referido exercício financeiro.
2.2	Por essa razão, após inteirar-se dos pontos específicos abrangidos pela fiscalização do Tribunal, a comissão de TCE estabeleceu como foco dos seus trabalhos tão somente aqueles aspectos não contidos no escopo da auditoria desta Corte. Assim, os tomadores de contas restringiram sua atuação aos processos de aquisição de materiais e serviços contidos no exercício de 2016.
2.3	Após a conclusão dos procedimentos e análises efetuadas, a comissão elaborou o Relatório TCE 1/2018, que se encontra anexado na peça 1 destes autos.
2.4	Os principais achados foram os abaixo listados:
2.4.1	Despesas consideradas irregulares (peça 6) , no montante de R$ 288.955,82, relativas aos seguintes itens: elaboração de projeto gráfico para agendas (R$ 7.900,00) ; confecção de agendas (R$ 189.250,00) ; aquisição de camisas (R$ 6.000,00) ; kits de higiene bucal (R$ 36.000,00) ; contratação de serviço de cerimonial para eventos (R$ 8.680,00) ; aluguel de espaço para festividades (R$ 13.160,00) ; contratação de buffet (R$ 15.500,00) ; serviços não analisados por falta de informações nas notas fiscais (R$ 10.824,90) ; despesas de transporte das agendas, camisas e kits de higiene bucal (R$ 1.640,92) ;   
2.4.2	Fracionamento de despesas, no montante de R$ 33.475,07;
2.4.3	Aquisições não analisadas em função de problemas técnicos; 
2.4.4	Despesas que não respeitaram os requisitos legais, mas que não foram quantificadas;
2.4.5	Dano ao erário estimado em R$ 2.512,95, resultante da comparação de preços de diversos itens. 
2.5	No que tange à responsabilização, a comissão inicialmente indicou os Senhores Luciano Elói Santos (CPF: XXX.777.516-XX) , ex-Presidente do órgão, Dayson Honório Martins (CPF XXX.833.676-XX) , ex-Coordenador Administrativo, e Willian Guimarães Madeira (CPF XXX.896.776-XX) , ex-Tesoureiro. 
2.6	O órgão instaurador cientificou os responsáveis acerca das irregularidades que lhes foram atribuídas, oportunizando o contraditório e a ampla defesa, conforme se verifica nos ofícios 2/2017 (peça 2, p. 44-46) , 3/2017 (peça 3, p. 13-16) e 4/2017 (peça 3, p. 27-31) .  
2.7	No âmbito deste Tribunal, procedeu-se ao exame inicial do processo, conforme consta da instrução juntada na peça 17. Naquela oportunidade, verificou-se a ausência das peças previstas nos incisos II, III e IV do art. 10 da Instrução Normativa/TCU 71/2012, impedindo, assim, o seguimento da análise e, consequentemente, impondo a realização de diligência à Controladoria-Geral da União, para obtenção dos documentos referidos (ofícios nas peças 20 e 23) . 
2.8	Em resposta, foram encaminhados o Relatório e o Certificado de Auditoria, o Parecer do Dirigente do Órgão de Controle Interno e o Pronunciamento Ministerial (peças 27 e 28) , sanando a lacuna documental inicialmente observada.
2.9	Em seu Relatório, a CGU esposa as conclusões do Tomador de Contas, concluindo pela responsabilidade dos Senhores Luciano Elói Santos (CPF: XXX.777.516-XX) , ex-Presidente do órgão, Dayson Honório Martins (CPF: XXX.833.676-XX) , ex-Coordenador Administrativo, e Willian Guimarães Madeira (CPF: XXX.896.776-XX) , ex-Tesoureiro. No Certificado de Auditoria e no Parecer do Dirigente do Controle Interno, constam conclusões uníssonas no sentido da irregularidade das contas. Por fim, o Sr. Ministro de Estado atesta ter tomado ciência das irregularidades que ensejaram a TCE e das conclusões contidas no Relatório da CGU.  
2.10	Prosseguindo, após análise da documentação constante no processo, elaborou-se a instrução anexada na peça 30, na qual concluiu-se que caberia responsabilizar apenas o ex-Presidente da entidade. Ato contínuo, foi realizada sua citação por meio do ofício 6140/2020 (peça 34 e AR na peça 40) , de 28/2/2020. Em resposta, o ex-gestor juntou suas alegações de defesa, as quais compõem as peças 36 e 41-80.
EXAME
Síntese das Alegações de Defesa do Sr. Luciano Elói Santos
3.	O responsável inicia sua defesa afirmando que os conselhos profissionais são autarquias de natureza paraestatal, razão pela qual não estariam sujeitas à mesma fiscalização à qual se encontram submetidas as entidades integrantes da Administração Pública direta e indireta. 
3.1	A seguir, passa a ressaltar uma suposta afronta ao seu direito ao contraditório e à ampla defesa, asseverando que não recebeu qualquer comunicação originária do TCU para prestação de esclarecimentos, não tendo sido ouvido pelo órgão acerca das irregularidades apontadas.
3.2	Prosseguindo, registra que o órgão tem autonomia administrativa e financeira, cabendo-lhe apenas atentar para o atendimento dos princípios norteadores da administração pública. Assim, não poderia o TCU adentrar no mérito dos gastos realizados pelo Conselho. Acrescenta que as agendas, camisetas e kits de escovação foram adquiridos mediante licitação (modalidade Pregão) , de forma transparente, tendo sido praticados os preços obtidos no procedimento.
3.3	Continuando, o responsável alega que os itens adquiridos foram utilizados em palestras conscientizadoras realizadas no curso de campanha que tratava sobre o câncer de boca (kits e camisetas) , ao passo que as agendas confeccionadas 'fizeram parte de um grande projeto de valorização profissional e propagação da ética na odontologia'.
3.4	Por fim, o Sr. Luciano Elói argumenta que os fatos aqui tratados são resultado de perseguição política contra sua pessoa, promovida pelo atual presidente do CRO/MG, por meio de processos éticos abertos no conselho profissional. Ainda sobre o tema, informa que 'inúmeras' decisões da Justiça Federal já teriam anulado os referidos processos administrativos contra ele autuados.   
3.5	Finalizando suas alegações, o ex-gestor requer: a anulação do presente processo; a juntada de diversas peças relacionadas aos processos licitatórios; a juntada de fotos das camisetas e agendas; e a concessão de prazo para colacionar decisões judiciais que anulara processos éticos instaurados contra ele. Em adição, conforme consta das peças 42 e 43, pleiteia o arrolamento de testemunhas a serem ouvidas no processo. 
Análise
3.6	Inicialmente, registra-se a irregularidade apontada na citação:
Irregularidade: realização de despesas, a exemplo de confecção de agendas, compra de camisas e contratação de cerimonial, sem relação com a finalidade e com as atribuições de um conselho de fiscalização profissional, e em desrespeito ao entendimento desta Corte e aos princípios da razoabilidade e economicidade.
 (...) 
Dispositivos violados: art. 5º, inciso LXXVIII, da CF/88; Acórdão 1011/2004-TCU-Segunda Câmara e 5588/2018-1ª Câmara
Conduta: realizar despesas sem relação com a finalidade e com as atribuições de um conselho de fiscalização profissional, e em desrespeito ao entendimento desta Corte e aos princípios da razoabilidade e economicidade.
Nexo de causalidade: ao realizar despesas irregulares, sem relação com as atribuições e finalidades de um conselho de fiscalização profissional, o responsável deu causa a dano aos cofres da autarquia por ele à época presidida.
Culpabilidade: não é possível afirmar que houve boa-fé do responsável, sendo razoável exigir que adotasse conduta diversa. Zelar pela boa e regular aplicação dos recursos públicos e comprovar as despesas efetuadas é condição inerente ao exercício da gestão pública. Em face do exposto, conclui-se que a conduta do responsável é culpável, ou seja, reprovável, devendo ser chamado aos autos em sede de citação.
3.7.	De plano, deve-se frisar que, ao contrário do que pretende a defesa, os conselhos profissionais, incluindo o CRO, encontram-se sujeitos à competência fiscalizatória do TCU, estando obrigados, inclusive, à apresentação de prestação de contas. Tal fato decorre de sua natureza de autarquia integrante da Administração Pública. Tal entendimento está presente em diversos acórdãos desta Corte, dentre os quais destacam-se: 2573/2018-Plenário (Relator: Bruno Dantas) , 3528/2016-Primeira Câmara (Relator: Weder de Oliveira) , 1910/2011-Primeira Câmara (Relator: José Múcio Monteiro) e 406/2011-Plenário (Relator: André Luís de Carvalho) . Assim, não cabe acolhimento da alegação apresentada.    
3.8	Quanto à alegação de cerceamento de defesa, observa-se que isto não ocorreu. Durante a fase interna da TCE, o Sr. Luciano Elói foi regularmente chamado a se defender, mas se manteve silente. No âmbito do TCU, não há que se falar em prejuízo ao contraditório, uma vez que o responsável foi devidamente citado e teve a oportunidade de apresentar suas alegações, as quais, inclusive, são objeto do presente exame.
3.9	Importa ressaltar que, no âmbito dos processos deste Tribunal, em especial no caso de TCE, a citação é o momento em que se oportuniza a ampla defesa, o que pode ser facilmente aqui constatado. Dessa forma, não cabe acolhimento do argumento elencado.
3.10	No que se refere aos gastos em si, observa-se que o próprio responsável admite que a entidade deve atentar para os princípios norteadores da administração pública. Realmente, é pacífico na jurisprudência que as entidades paraestatais devem observar os princípios gerais da Administração Pública, tais como os do interesse público, da moralidade, razoabilidade, economicidade e eficiência (v. g. Acórdãos 3438/2013, 2440/2017 e 1925/2019-Plenário) . Nesse sentido, reitera-se posição já explicitada na instrução presente na peça 30, na qual ficou registrado que tais princípios não foram respeitados. No caso das agendas, por exemplo, foram realizadas despesas da ordem de R$ 189.250,00 (peça 6, p. 31-37) , montante que fere a razoabilidade e a economicidade.
3.11	Conforme assentado na instrução precedente, não se vislumbra como razoável um gasto dessa magnitude para confecção de agendas, as quais muitas vezes, embora distribuídas entre os profissionais, nem sequer chegam a ser utilizadas, sobretudo em face dos inúmeros aplicativos eletrônicos disponíveis atualmente. 
3.12	O mesmo pode ser dito em relação aos gastos com kits e camisetas, os quais também não guardam relação direta com as atribuições do CRO.
3.13	No que se refere às despesas com a contratação de serviços de cerimonial, buffet e aluguel de espaço para festividades, igualmente não se verifica vinculação com as atribuições da autarquia. Além disso, tais gastos são considerados irregulares por esta Corte, conforme se pode observar, por exemplo, nos Acórdão 8564/2017-TCU-Segunda Câmara (Ministro Relator Vital do Rêgo) e 5588/2018-1ª Câmara (Ministro Relator Augusto Sherman) . Assim, não cabe acolhimento para a alegação oferecida.
3.14	No que tange à suposta 'perseguição política', além de inexistirem provas concretas de sua ocorrência, não cabe a este Tribunal adentrar tal seara, a qual mostra-se mais relacionada à competência do Poder Judiciário.
3.15	Sobre os processos éticos no âmbito do conselho e as ações judiciais citadas pela defesa, deve-se salientar que as decisões deste Tribunal a elas não se vinculam ou se submetem, via de regra, em função do princípio da independência das instâncias. Tal entendimento está presente em inúmeros acórdãos do TCU, tais como o Acórdão 249/2021-TCU-Plenário (Relator Marcos Bemquerer) e o Acórdão 248/2021-TCU-Plenário (Relator Augusto Sherman) .   
3.16	Finalmente, quanto ao arrolamento de testemunhas, bem como sua oitiva, é forçoso esclarecer à defesa que tal prática não é adotada na sistemática processual desta Corte, estando adstrita a outras instâncias, a exemplo do Poder Judiciário.
3.17	Desse modo, conclui-se que as alegações de defesa apresentadas não se mostraram suficientes para afastar as irregularidades apontadas, nem o débito apurado, permanecendo inalterado o entendimento até aqui vigente.
Prescrição da Pretensão Punitiva
4.	Vale ressaltar que a pretensão punitiva do TCU, conforme Acórdão 1441/2016-TCU-Plenário, Relator: Benjamin Zymler, que uniformizou a jurisprudência acerca dessa questão, subordina-se ao prazo geral de prescrição indicado no art. 205 do Código Civil, que é de dez anos, contado da data de ocorrência da irregularidade sancionada, nos termos do art. 189 do Código Civil, sendo este prazo interrompido pelo ato que ordenar a citação, a audiência ou a oitiva dos responsáveis.
4.1	No caso em exame, não ocorreu a prescrição, uma vez que a irregularidade sancionada deu-se no exercício de 2016, ao passo que o ato de ordenação da citação ocorreu em 2020. 
Exame da Boa-Fé 
5.	Não constam destes autos elementos suficientes para se reconhecer a ocorrência de boa-fé na conduta do responsável, podendo este Tribunal, desde logo, proferir o julgamento de mérito pela irregularidade das contas, conforme os termos dos §§ 2º e 6º do art. 202 do Regimento Interno do TCU. (Acórdão 2064/2011-TCU-Primeira Câmara (relator: Ubiratan Aguiar) , 6.182/2011-TCU-1ª Câmara (relator: Weber de Oliveira) , 4.072/2010-TCU-1ª Câmara (Relator: Valmir Campelo) , 1.189/2009-TCU-1ª Câmara (Relator: Marcos Bemquerer) , 731/2008-TCU-Plenário (Relator: Aroldo Cedraz) .
CONCLUSÃO
6.	Findo o exame da documentação constante do processo, constatou-se que o Sr. Luciano Elói Santos foi responsável pela realização de despesas que não possuem relação com as atribuições e atividades desenvolvidas por um conselho de fiscalização profissional. Ademais, as alegações de defesa por ele oferecidas não foram suficientes para afastar as irregularidades verificadas, nem tampouco o débito apurado.
6.1.	Assim, perante a ausência de boa-fé e a não ocorrência da prescrição da pretensão punitiva, propõe-se dar sequência ao processo, conforme os termos dos §§ 2º e 6º do art. 202 do Regimento Interno do TCU, julgando pela irregularidade das contas do responsável, imputação do débito consignado adiante e aplicação da multa prevista no art. 57 da Lei 8.443/1992.
INFORMAÇÕES ADICIONAIS
7.	Em atendimento ao item 9.4, do Acórdão 1772/2017-TCU-Plenário, Relator Ministro Augusto Sherman Cavalcanti, foi efetuada pesquisa no sistema processual do TCU, não tendo sido encontradas outras TCEs em aberto em desfavor do responsável aqui arrolado.
PROPOSTA DE ENCAMIHAMENTO:
8.	Diante do exposto, submete-se o presente processo à consideração superior, com a seguinte proposta:
a) 	julgar irregulares, nos termos dos arts. 1º, inciso I, 16, inciso III, alíneas b e c, da Lei 8.443/1992, c/c os arts. 19 e 23, inciso III, da mesma Lei, as contas do Sr. Luciano Elói Santos (CPF XXX.777.516-XX) , ex-Presidente do Conselho Regional de Odontologia de Minas Gerais, condenando-o ao pagamento das importâncias a seguir especificadas, atualizadas monetariamente e acrescidas dos juros de mora, calculados a partir das datas discriminadas até a data da efetiva quitação do débito, fixando-lhe o prazo de quinze dias, para que comprove, perante o Tribunal, o recolhimento das referidas quantias aos cofres do CRO-MG, nos termos do art. 23, inciso III, alínea 'a', da citada lei, c/c o art. 214, inciso III, alínea 'a', do Regimento Interno do TCU; 
                    Débitos atribuídos ao responsável Luciano Elói Santos
	Débito
	Data 

	R$ 189.250,00 
	3/10/2016

	R$ 7.900,00 
	31/12/2016

	R$ 6.000,00
	31/12/2016

	R$ 36.000,00
	31/12/2016

	R$ 8.680,00
	31/12/2016

	R$ 13.160,00 
	24/10/2016

	R$ 15.500,00
	31/12/2016

	R$ 1.640,92
	31/12/2016

b)		aplicar ao Sr. Luciano Elói Santos (CPF: XXX.777.516-XX) a multa prevista no art. 57 da Lei 8.443/1992 c/c o art. 267 do Regimento Interno do TCU, fixando-lhe o prazo de quinze dias, a contar da notificação, para que comprove, perante o Tribunal (art. 214, III, alínea 'a', do Regimento Interno do TCU) , o recolhimento da dívida aos cofres do Tesouro Nacional, atualizada monetariamente desde a data do acórdão proferido por este Tribunal até a do efetivo recolhimento, se pagas após o vencimento, na forma da legislação em vigor;   
c) autorizar, desde logo, a cobrança judicial das dívidas, caso não atendida a notificação, na forma do disposto no art. 28, inciso II, da Lei 8.443/1992;
d) autorizar também, desde logo, se requerido, com fundamento no art. 26 da Lei 8.443, de 1992, c/c o art. 217, §§ 1º e 2º do Regimento Interno do TCU, o parcelamento da dívida em até 36 parcelas, incidindo, sobre cada parcela, corrigida monetariamente, os correspondentes acréscimos legais, fixando-lhe o prazo de quinze dias, a contar do recebimento da notificação, para comprovar, perante o Tribunal, o recolhimento da primeira parcela, e de trinta dias, a contar da parcela anterior, para comprovarem os recolhimentos das demais parcelas, devendo incidir, sobre cada valor mensal, atualizado monetariamente, os juros de mora devidos, no caso do débito, na forma prevista na legislação em vigor, alertando os responsáveis de que a falta de comprovação do recolhimento de qualquer parcela importará o vencimento antecipado do saldo devedor, nos termos do § 2º do art. 217 do Regimento Interno deste Tribunal; 
e) enviar cópia do Acórdão a ser prolatado à Procuradoria da República no Estado de Minas Gerais, nos termos do § 3º do art. 16 da Lei 8.443/1992, c/c o § 7º do art. 209 do Regimento Interno do TCU, para adoção das medidas cabíveis; 
f) enviar cópia do Acórdão que vier a ser proferido ao Conselho Regional de Odontologia de Minas Gerais e ao responsável, para ciência;
g) informar à Procuradoria da República no Estado de Minas Gerais, ao CRO-MG e ao responsável, que a presente deliberação, acompanhada do Relatório e do Voto que a fundamenta, está disponível para a consulta no endereço www.tcu.gov.br/acordaos, além de esclarecer que, caso requerido, o TCU poderá fornecer sem custos as correspondentes cópias, de forma impressa; e
h) informar à Procuradoria da República no Estado de Minas Gerais que, nos termos do parágrafo único do art. 62 da Resolução TCU 259/2014, os procuradores e membros do Ministério Público credenciados nesta Corte podem acessar os presentes autos de forma eletrônica e automática, ressalvados apenas os casos de eventuais peças classificadas como sigilosas, as quais requerem solicitação formal."
É o Relatório.

Rodrigo da Costa Ferreira (OAB/MG 156.339).

Procurador Júlio Marcelo de Oliveira.

TOMADA DE CONTAS ESPECIAL. CRO/MG. REALIZAÇÃO DE DESPESAS SEM RELAÇÃO COM A FINALIDADE E AS ATRIBUIÇÕES LEGAIS DA AUTARQUIA. CITAÇÃO DO EX-PRESIDENTE. APRESENTAÇÃO DE ALEGAÇÕES DE DEFESA. NÃO ACOLHIMENTO. DESPESAS IRREGULARES. CONTAS IRREGULARES. MULTA.

TOMADA DE CONTAS ESPECIAL (TCE)

Secretaria de Controle Externo de Tomada de Contas Especial (SecexTCE).

Trata-se de Tomada de Contas Especial instaurada pelo Conselho Regional de Odontologia de Minas Gerais (CRO/MG) , originalmente em desfavor dos Srs. Luciano Elói Santos, ex-Presidente do Órgão, Dayson Honório Martins, ex-Coordenador Administrativo, e Willian Guimarães Madeira, ex-Tesoureiro, em razão de irregularidades verificadas nos procedimentos de aquisição de materiais e prestação de serviços, no exercício de 2016.
2.	Esta tomada de contas especial originou-se de relatório de auditoria interna executada no CRO/MG. Como resultado dos trabalhos, a Comissão apontou a ocorrência das seguintes irregularidades:
	a) realização de despesas irregulares, posto que sem correlação com as finalidades do conselho (peça 06) , no montante de R$ 288.955,82, relativas aos seguintes itens: elaboração de projeto gráfico para agendas (R$ 7.900,00) ; confecção de agendas (R$ 189.250,00) ; aquisição de camisetas (R$ 6.000,00) ; aquisição de kits de higiene bucal (R$ 36.000,00) ; contratação de serviço de cerimonial para eventos (R$ 8.680,00) ; aluguel de espaço para festividades (R$ 13.160,00) ; contratação de buffet (R$ 15.500,00) ; despesas de transporte das agendas, camisetas e kits de higiene bucal (R$ 1.640,92) ; 
	b) ocorrência de fracionamentos de despesas, no montante de R$ 33.475,07;
	c) realização de despesas que não respeitaram os requisitos legais, mas que não foram quantificadas;
	d) ocorrência de dano ao erário estimado em R$ 2.512,95, resultante da comparação de preços de diversos itens; e
	e) serviços não analisados por falta de informações nas notas fiscais (R$ 10.824,90) .
3.	Ao examinar o processo (peças 30/32) , a SecexTCE entendeu que apenas o ex-Presidente Luciano Elói Santos deveria ser responsabilizado, uma vez que a documentação juntada não deixou caracterizado que os demais agentes tinham poder de decisão para promover ou evitar o cometimento das irregularidades. 
4.	Com referência às constatações, a unidade técnica entendeu que somente a realização de despesas irregulares, conforme descrito no item 2.a acima, configurou-se relevante e ocasionou prejuízo aos cofres do CRO/MG. 
5.	Assim, foi promovida a citação do ex-gestor pela realização de despesas sem relação com a finalidade e com as atribuições do conselho de fiscalização profissional, bem como em desrespeito a entendimentos desta Corte e aos princípios da razoabilidade e economicidade.
6.	Na defesa, o responsável alegou:
	a) a ausência de intimação para prestar esclarecimentos ao TCU;
	b) a não sujeição dos conselhos profissionais à fiscalização e às limitações aplicáveis à Administração Pública;
	c) a falta de competência desta Corte para decidir sobre o mérito dos gastos, considerando que eles tinham natureza discricionária e foram precedidos de licitação; 
	d) a utilização de camisetas e kits em palestras relacionadas à campanha sobre o câncer bucal;
	e) a utilização de agendas em "um grande projeto de valorização profissional e propagação da ética na odontologia", pois as páginas apresentavam dispositivos do código de ética da profissão, bem como fotos e poemas de autoria de acadêmicos e profissionais; e
	f) a existência de decisões da Justiça Federal anulando os processos administrativos instaurados por seus adversários políticos no conselho.
7.	Essas alegações foram rejeitadas pela SecexTCE em análise que adoto como razões de decidir, porém com encaminhamento parcialmente divergente, como explanado a seguir.
8.	No tocante aos argumentos de defesa tratando da ausência de intimação prévia, não submissão dos conselhos às normas da Administração Pública, falta de competência desta Corte para atuar sobre o caso e existência de processos na Justiça Federal, faço remissão ao exame desenvolvido pela unidade técnica, que os afastou adequadamente.
9.	Com respeito à realização de despesas irregulares, não procede a alegação no sentido de que o Tribunal estaria a adentrar no mérito do ato discricionário do gestor. O que se observou nas despesas impugnadas pela Comissão de TCE do CRO/MG foi a efetivação de gastos contrários às finalidades institucionais da entidade previstas na Lei 4.324/1964 (Lei de instituição do CFO e CROs) , aos princípios da razoabilidade e economicidade, bem como à jurisprudência do TCU (Acórdão 8564/2017-TCU-Segunda Câmara - Relator Ministro Vital do Rêgo, e 5588/2018 - 1ª Câmara, por mim relatado) .   
10.	De acordo com o art. 1º da referida Lei, os conselhos de odontologia "têm por finalidade a supervisão da ética profissional em toda a República, cabendo-lhes zelar e trabalhar pelo perfeito desempenho ético da odontologia e pelo prestígio e bom conceito da profissão e dos que a exercem legalmente." (Grifo acrescido) .
11.	No art. 11 da Lei 4.324/1964, são definidas as competências dos CROs, in verbis:
	"a) deliberar sobre inscrição e cancelamento, em seus quadros, de profissionais registrados na forma desta lei;
    	b) fiscalizar o exercício da profissão, em harmonia com os órgãos sanitários competentes;
    	c) deliberar sobre assuntos atinentes à ética profissional, impondo a seus infratores as devidas penalidades;
    	d) organizar o seu regimento interno, submetendo-o à aprovação do Conselho Federal;
    	e) sugerir ao Conselho Federal as medidas necessárias à regularidade dos serviços e à fiscalização do exercício profissional;
    	f) eleger um delegado-eleitor para a assembleia referida no art 3º;
    	g) dirimir dúvidas relativas à competência e âmbito das atividades profissionais, com recurso suspensivo para o Conselho Federal;
    	h) expedir carteiras profissionais;
    	i) promover por todos os meios ao seu alcance o perfeito desempenho técnico e moral de odontologia, da profissão e dos que a exerçam;
    	j) publicar relatórios anuais de seus trabalhos e a relação dos profissionais registrados;
    	k) exercer os atos de jurisdição que por lei lhes sejam cometidos;
    	l) designar um representante em cada município de sua jurisdição;
	m) submeter à aprovação do Conselho Federal o orçamento e as contas anuais." (Grifo acrescido) .
12.	Conforme se observa, as finalidades do Conselho são voltadas para a fiscalização e para a promoção do desempenho ético, técnico e moral da profissão.
13.	Em especial, as despesas autorizadas pelo responsável não guardaram consonância com esses objetivos, tendo em vista que as ordens de compra emitidas pela área administrativa do conselho registram que:
	a) os dispêndios com projeto gráfico, confecção e transporte de agendas visaram a atender distribuição promocional nas 14 delegacias regionais do conselho e pedido encaminhado pelo coordenador do curso de odontologia da Unifenas no sentido de que fossem doadas agendas para distribuição a alunos formandos (fls. 09/10, e 21 - peça 06) ;
	b) o gasto com camisetas objetivou a distribuição no II Circuito Odontológico promovido em comemoração ao Dia do Cirurgião-Dentista (fls. 21 - peça 06) ;
	c) as despesas com cerimonial, locação de espaço físico e buffet tiveram como objetivo atender o Fórum Clínico realizado em 27/04/2016, e às solenidades comemorativas do Dia Nacional do Cirurgiã-Dentista em Belo Horizonte, e nas delegacias regionais de Três Corações e Divinópolis em 29/10/2016 (fls. 38/49 e 52/61 -peça 06) ; e
	d) as aquisições de kits de higiene bucal (escova, pasta de dente e fio dental) tiveram como finalidade o atendimento a ações sociais de saúde bucal apoiadas pelo CRO/MG e suas delegacias (fls. 27 - peça 06) .
14.	Por conseguinte, tais despesas foram irregulares por se relacionarem à distribuição de brindes e à realização de festividades, tudo sem relação direta com as atribuições legais de fiscalização da autarquia e de incentivo ao desenvolvimento profissional, situações que contrariaram a lei, princípios basilares da Administração Pública e vasta jurisprudência deste Tribunal. 
15.	Nessa esteira, não se sustenta a alegação no sentido de que as agendas tinham o objetivo de divulgar o código de ética, já que a norma é de conhecimento geral da classe, integra o conteúdo de disciplinas ministradas no curso de odontologia e encontra-se amplamente acessível na internet, inclusive no site do CRO/MG. 
16.	No entanto, penso que não se deva atribuir como débito os respectivos valores, uma vez que os objetivos dos gastos tiveram vinculação, ainda que de cunho genérico, à área e aos profissionais da odontologia. Também deve ser considerado que não ficou caracterizada, no relatório da Comissão de TCE, a ausência de entrega dos materiais ou de prestação dos serviços (fls. 16/19 - peça 01) . Nesse contexto, observa-se a existência de notas fiscais espelhando a contratação de serviços de transporte dos kits de higiene bucal para as 14 delegacias e para o Fórum Clínico em Juiz de Fora (fls. 03/08, e 17/19 - peça 06) , assim como a remessa de parte das agendas (fls. 11/14 - peça 06) .
17.	Apesar de tais fatores atenuantes possibilitarem o afastamento do débito, permanecem a irregularidade e a ilegitimidade das despesas evidenciando liberalidade na gestão dos recursos correspondentes. Por esse motivo, as contas do Sr. Luciano Elói Santos devem ser julgadas irregulares e o responsável deve ser apenado com a multa prevista no art. 58, incisos I e II, da Lei 8.443/1992.	Feitas as considerações pertinentes ao caso, submeto a este Colegiado o Acórdão que ora apresento.
TCU, Sala das Sessões, em 14 de setembro de 2021.
AUGUSTO SHERMAN CAVALCANTI 
Relator